【裁判字號】    95,交上易,123
【裁判日期】    951213
【裁判案由】    業務過失傷害
【裁判全文】
臺灣高等法院臺中分院刑事判決       95年度交上易字第123號
上  訴  人  臺灣南投地方法院檢察署檢察官
被      告  乙○○
                      號
上列上訴人因被告業務過失傷害案件，不服臺灣南投地方法院九
十四年度交易字第七七號，中華民國九十四年十一月二十九日第
一審判決（聲請簡易處刑案號：臺灣南投地方法院檢察署九十三
年度偵續字第四八號），提起上訴，本院判決如下：
    主  文
上訴駁回。
    理  由
一、本案經本院審理結果，認第一審判決被告乙○○（以下簡稱
    為被告）無罪，其理由並無不當，應予維持，並引用第一審
    判決書所記載之理由（如附件）。
二、本案公訴人係依據告訴人丙○○（以下簡稱為告訴人）之請
    求，以：原判決雖引用逢甲大學車輛行車事故鑑定研究中心
    之鑑定報告，但鑑定人葉名山於原審法院審理時，已證述該
    鑑定報告之部分數據為其學生自行假設，倘若有更精確之數
    據，鑑定結果可能不同等語；證人游明華、呂新鳴既係現場
    之目擊證人，其等於原審法院審理時所證述告訴人機車倒地
    之位置，又與鑑定人葉名山所推論之位置並不相同，則原審
    判決採用上開鑑定報告，應有不當；又鑑定人葉名山於原審
    法院審理時，證稱：被告車輛左後輪下方之煞車痕跡為該大
    貨車之左後輪所遺留，因為大貨車煞車後有往後之力量，煞
    車痕才會在左後輪之前等語，但被告車輛之左後輪有兩個輪
    胎並列，若該煞車輪為左後輪之車痕，應該會有兩道煞車痕
    ，而非僅有一道，再參與證人游明華於原審法院審理時證述
    ：被告之車輛與被害人之機車撞擊後，尚有向前行駛二、三
    公尺等語，益徵該煞車痕為大貨車之左前輪煞車痕無誤，而
    該煞車痕正好壓在雙黃線上，加上肇事地點為一彎道，足證
    被告肇事之時，其大貨車之左後輪應有超越雙黃線而侵入告
    訴人之車道，自具過失；且證人呂新鳴於原審法院審理時證
    稱其當時坐在被告之車上，在車禍發生地點之前二十至三十
    公尺就有看到告訴人，足證被告並未注意車前狀況，才撞到
    告訴人之機車；如以被害人機車之刮地痕起點係在左後輪之
    雙黃線附近之告訴人車道內觀之，可見兩車之撞擊點應在被
    告所駕駛大貨車靜止後之左後輪附近，而機車撞擊後向右後
    方倒地，形成由雙黃線附近向告訴人之車道右後方之刮地痕
    ，機車滑行後並停在告訴人車道之中間，因阻礙道路交通而
    被搬動至路邊，被告所駕駛之車輛應有跨越雙黃線之情形，
    才會撞及告訴人所騎乘之機車，被告對此車禍之發生，應有
    過失等語，上訴指摘原審判決被告無罪不當。
三、另本案告訴代理人於本院審理時，亦以下列各情，指摘逢甲
    大學車輛行車事故鑑定研究中心之鑑定報告有不及或漏未引
    用證人之證詞、或引用數據流於推測、或判斷不周全等瑕疵
    ，其指摘情形如下，即：
（一）證人游明華於九十四年九月二十八日在原審法院所證稱：
      「（審判長問當時未撞擊之前你們車輛有無停下來？）答
      ：還沒有撞擊是在行駛當中，撞擊之後才停下來」、「（
      檢察官問：大貨車與機車撞擊多久之後，大貨車才停下來
      ？）答：馬上就停下來，大約二、三公尺，因為我們車子
      是爬坡道，速度很慢」、「（檢察官提示現場照片，問：
      機車停在哪裡？答：機車應該在被害人倒地的右側（詳如
      證人當庭於九十三年度偵字第一一四號卷第二二頁下方照
      片所畫之位置）」、「（審判長問：他是先滑倒還是直接
      撞擊？答：他應該是有先煞車，車子打滑，打滑之後才撞
      到我們，如何撞擊因為我們的高度上看不到」等語，可釐
      清：兩車撞擊時，大貨車仍在行進中，肇事大貨車撞及後
      仍向前行駛二至三公尺、及機車是在被害人倒地之右側，
      因此該處才是機車刮地痕之終點，另機車刮地痕之起點則
      在該大貨車左後輪之分向限制線等事實，上開鑑定報告不
      及引用。
（二）證人呂新鳴於九十四年十一月十五日在原審法院證述：「
      （審判長問：是你先看到還是駕駛先看到？）答：我是先
      看到，我就指示駕駛說有機車來了，因為他原先已經閃避
      了三輛機車，這部是最後一輛，我們剛要起步，機車看到
      我們，很緊張，結果就用滑行的撞到我們」、「（檢察官
      問：被告當時為何要閃避前面三台機車？）答：我們要進
      入隧道，發現三部機車速度也很快，我不知道有無開到對
      向車道，我只知道被告將車開到我們的車道最右邊」、「
      審判長問：機車撞擊之後的位置在那裡？提示九十三年度
      偵字第一一四一號卷第二二頁現場照片）答：機車在駕駛
      台的左邊（以我們的方向），靠近左前輪的旁邊。照片上
      的人已經被移動了。人本來是在我們駕駛台左側的底盤下
      面」、「（審判長請證人呂新鳴畫出被害人機車倒地的位
      置，提示同上偵查卷第二二頁）答：就是左前輪後方的旁
      邊，機車在他的車道上，機車沒有在的雙黃線上。機車在
      人倒地的後方，就是往下坡的方向」等語，鑑定人不及引
      用參考。
（三）鑑定意見認定「照片二大貨車撞擊高度離地面約五十至七
      十公分，而機車傾倒後，後扶手之高度約八十至九十公分
      」，此認定並不確實，係自行研判；鑑定意見書認定「依
      據照片二，大貨車左後輪後方煞車痕長度約一至二公尺」
      ，此亦係推測，偵查卷第二十二頁有疑似煞車痕之照片，
      其竟未完全參考，足證其數據之正確與否應非無疑，兩車
      撞擊之角度既在前車頭之角上，不論速度如何斷然不會壓
      過機車，因此本件煞車痕長度之研判過於速斷；鑑定意見
      書認定「撞擊前，大貨車之速度不高，時速約為十八公里
      ，．．．．．．設為二十公里，且依據事故現場停留位置
      進行模擬，此時丙○○駕駛車號ＬＵ６－４６５重機車時
      速約為五十五公理，方能吻合事故後車輛停留位置」，惟
      撞擊後大貨車仍向前行駛約三公尺左右，機車亦已移動，
      鑑定人既係以兩車停留位置為模擬之基礎，此基礎錯誤，
      結果自有嚴重之錯誤；又經檢察官於原審法院質問鑑定人
      ：「本件模擬鑑定如果要更精確你需要那些參數或係數？
      」，鑑定人答稱：「機車、貨車重量，貨車的載重，貨車
      保險桿撞擊點的高度，機車直立及倒下的高度，曲率半徑
      ，大貨車尺寸，坡度及超高，道路摩擦係數（但很難），
      但是鑑定費用可能很高。另外貨車撞擊之後保險桿是否已
      經修復也有關係」，則上開數據既尚不清楚即予鑑定，即
      有疏漏。
（四）鑑定人認為煞車痕是大貨車左後車輪之認定，並非正確（
      此部分同檢察官上訴理由）；被告是撞擊前一秒才發現告
      訴人，不可能先行煞車，一定是撞擊之後才煞車，鑑定人
      認定撞擊時大貨車已接近停止之狀態，亦非確實，此與鑑
      定人以大貨車時速二十公里為模擬之標準，亦自相矛盾；
      又依證人呂新鳴證述是在二、三十公尺就看見告訴人之機
      車，而在此之前被告已閃避了三輛機車，閃避三輛機車至
      撞到告訴人那麼遠的距離，仍有後車輪壓在告訴人之車道
      上，則被告一直行駛在告訴人之車道上應無疑義，加以機
      車之刮地痕之起點係在雙黃線附近之告訴人車道，參酌證
      人游明華證稱大貨車撞擊後仍往前行駛約二至三公尺，則
      兩車之撞擊點應以在告訴人之車道較為合理，鑑定人認定
      撞擊時係在大貨車之車道，殊非有據；另機車正行駛在右
      彎之所在，依慣性應要往右彎才是，機車應無左閃之理由
      ，又如果機車倒地的高度在八十公分左右，則其撞擊大貨
      車之點應在大貨車之左前方保險桿八十公分處，而不會在
      六十公分左右，鑑定人認定之撞擊高度應有疑義；另鑑定
      人判斷之刮地痕起點，係證人游明華所指機車倒地停放之
      位置，此判斷與事理不合；又鑑定人認定之刮地痕成因，
      係機車與大貨車撞擊之後，先平行往告訴人之車道平移，
      然後再垂直往大貨車車後輪之雙黃線附近移動，形成一條
      長形之刮地痕，但何以機車倒地平行往告訴人之車道平移
      時，為何沒有出現刮地痕？機車既然平行往告訴人之車道
      平移，為何不是直接平行往告訴人車道之右側邊隧道撞擊
      ，而是在車道中間突然垂直往下移動至雙黃線附近停止？
      此種移動在鑑定人認為機車未旋轉之情形下，是否有可能
      產生？如此的平行移動後，又向下垂直移動是否符合物理
      法則？以上均有疑義，鑑定人認定之刮地痕起點、終點相
      反，則鑑定人認定之刮地痕起點與終點，是否正確，亦非
      無疑，兩車撞擊點應在雙黃線處，而雙黃線處之刮地痕為
      刮地痕之起點，應較合事理；至於鑑定人證稱：本件大貨
      車與機車撞擊之後，大貨車不可能再往前行進二、三公尺
      ，上開認定與證人游明華之證詞不合，且依煞車痕僅有一
      個，符合前輪僅有一個輪胎之特徵，及此痕跡距離前輪尚
      有一段距離之事實，足證鑑定人之上開認定亦有錯誤。
四、惟查：
（一）本件車禍發生之後，經原審法院囑託逢甲大學車輛行車事
      故鑑定研究中心鑑定之後，鑑定證人葉名山於原審法院審
      理期日經檢察官詰問：「本件模擬鑑定如果要更精確你需
      要那些參數或係數？」乙情時，雖證稱：「機車、貨車重
      量，貨車的載重，貨車保險桿撞擊點的高度，機車直立及
      倒下的高度，曲率半徑，大貨車尺寸，坡度及超高，道路
      摩擦係數（但很難），但是鑑定費用可能很高。另外貨車
      撞擊之後保險桿是否已經修復也有關係」等語，但此係鑑
      定證人葉名山就檢察官之上開詰問事項所為之答覆。鑑定
      證人葉名山於原審法院審理時，就本件車禍發生前二車之
      時速、撞擊位置、二車碰撞點、撞擊高度、煞車痕何以是
      貨車左後輪所留、及機車刮地痕之起點與終點等事項之判
      定，均已明確證述其鑑定之依據及理由，並未推翻原鑑定
      意見。且就機車、貨車之重量、貨車保險桿撞擊點的高度
      ，機車直立及倒下的高度等事項，既有上開機車與貨車之
      照片可憑，自可參照同型機車與貨車之標準而為評估。鑑
      定證人葉名山於原審法院亦證稱係從相同機車翻倒之後之
      情形去評估撞擊高度；又證稱道路磨擦係數係以瀝青路面
      及車禍發生當時並未下雨等事項，依據書本所記載此種情
      形之磨擦係數而認定；另並證稱曲率半徑係依據現場照片
      所設定等語；則逢甲大學車輛行車事故鑑定研究中心之鑑
      定報告，其鑑定自非無所依據。本案公訴人及告訴代理人
      亦未明確指述逢甲大學車輛行車事故鑑定研究中心就「機
      車、貨車重量，貨車的載重，貨車保險桿撞擊點的高度，
      機車直立及倒下的高度，曲率半徑，大貨車尺寸，坡度及
      超高，道路摩擦係數」等事項之採證，有何悖離事實之處
      並提出不同之具體數據，尚難因鑑定證人葉名山於原審法
      院審理期日經檢察官詰問上開事項時，曾為上開證詞，即
      認上開鑑定意見為不可採信。復經本院將告訴代理人上開
      對鑑定意見之爭議，函請逢甲大學車輛行車事故鑑定研究
      中心審酌，逢甲大學車輛行車事故鑑定研究中心仍於九十
      五年十月十九日以逢建交管字第○九五一○一九○○一號
      函，向本院覆稱該鑑定研究中心仍維持：「撞擊前，機車
      已向左傾倒滑行，機車左後方撞擊大貨車左前保險桿底部
      ，而後，機車繼續向前滑行，停留在大貨車左後輪前約一
      ．五至二公尺處」之鑑定意見，有上開覆函在卷可稽（見
      本院卷宗第四四、四五頁）。公訴人及告訴代理人就上開
      鑑定意見之爭議，均為本院所不採。
（二）公訴人及告訴代理人雖又援引現場目擊證人游明華、呂新
      鳴在原審法院審理時所為之部分證詞，認上開鑑定意見與
      事實不合。惟現場目擊證人游明華、呂新鳴二人無論於警
      訊或偵審中，除均證稱本件車禍發生當時，被告所駕駛之
      貨車係在自己車道慢速往上坡行駛乙情之外，其等二人並
      均明確證述：在本件車禍發生之前，告訴人所騎乘之機車
      係超越雙黃線而侵入被告駕車行駛之車道，嗣因見被告所
      駕駛之貨車，緊急煞車不及，致機車滑行並撞到被告所駕
      駛之貨車，才發生本件車禍等語。上開證詞與逢甲大學車
      輛行車事故鑑定研究中心之鑑定結果符合。且本件車禍發
      生當時，被告係駕駛大型貨車滿載貨物往上坡路段行駛，
      而告訴人係騎乘輕便機車往下坡路段行駛，在二車相會之
      時，告訴人騎乘機車行駛之車道當時又別無他車占用寬度
      約有三．四公尺之車道（見道路交通事故現場圖），詎告
      訴人所騎乘之機車仍會在雙黃線附近與被告所駕駛之貨車
      發生碰撞，並當場昏迷，則若非告訴人於車禍發生當時，
      係超越該處之行車速限四十公里而超速行駛，豈有閃避不
      及而發生車禍之可能。又本案被告係駕駛大型貨車滿載貨
      物往上坡路段行駛，如有高速行駛之情事，則在緊急煞車
      之情形下，不可能會未在路面留有與駕車時速相對應之煞
      車痕跡；如有上開煞車痕跡，到現場處理之警員亦不可能
      會視而不見而未予以測繪記錄。惟案發之後經警到現場所
      繪製之道路交通事故現場圖，並無任何貨車煞車痕跡之記
      載。由上開事實，顯可認定現場目擊證人游明華、呂新鳴
      證稱被告所駕駛之貨車係慢速往上坡行駛乙節，亦與事實
      相符。公訴人及告訴代理人捨現場目擊證人游明華、呂新
      鳴二人上開有利於被告且與鑑定意見相符之證詞於不論，
      已非適當。且就告訴人機車倒地位置部分，證人游明華、
      呂新鳴二人均係於車禍發生二年之後才在原審法院作證，
      其等二人在本件車禍發生二年之後，能否依憑記憶而對上
      開事項為明確之證詞，已非無疑義。況上開二位證人之中
      ，證人游明華證稱告訴人機車倒地之位置係在告訴人倒地
      之右側（見原審卷宗第九六頁）；證人呂新鳴則證稱告訴
      人機車倒地之位置係在告訴人倒地之後方，就是往下坡的
      方向（見原審卷宗第一三三頁）；二人所證亦非一致。況
      證人游明華、呂新鳴二人於原審法院審理時，亦未就機車
      之刮地痕起點及終點，為具體證述。公訴人及告訴代理人
      依據上開證人在原審法院審理時之證詞，認逢甲大學車輛
      行車事故鑑定研究中心就機車倒地位置及刮地痕起點及終
      點所為之認定與事實不合部分，亦為本院所不採取。
（三）又就被告所駕駛貨車之煞車痕跡部分，本件車禍發生之後
      ，到現場處理之警員並未在道路交通事故現場圖繪製被告
      所駕駛貨車之煞車痕跡。如被告所駕駛之貨車有明顯煞車
      痕跡，此部分判定被告駕駛車輛行車時速之跡證，到現場
      處理之警員衡情應不可能會視而不見而未予以測繪記錄。
      而告訴代理人所指述偵查卷宗第一宗第二十二頁之疑似煞
      車痕照片，鑑定證人葉名山於原審法院審理時，已證稱無
      法認定此為煞車痕跡之理由。告訴代理人認上開鑑定未採
      取此張照片之煞車痕跡，此項指摘難認有據。又本案僅可
      發現之貨車煞車痕跡，係偵查卷宗第一宗第二十三頁下方
      之照片所顯示貨車左後輪下前方約二、三十公分之短距離
      煞車跡痕，所以可發現此部分煞車痕跡，亦係因此部分煞
      車跡痕洽在雙黃線上並屬拍攝角度範圍所及所致。因上開
      貨車左後輪之另一輪係在柏油路面且非屬拍攝角度範圍所
      及，自不能依據上開上開照片，即認定被告所駕駛上開貨
      車之另一左後輪即無相似之短距離跡痕，並據以認定此係
      被告所駕駛貨車之前輪所留。如此跡痕係被告所駕駛貨車
      之前輪煞車所留，則被告所駕駛貨車之前輪既在該處即已
      煞車，則在煞車狀態下仍往前行駛之距離，豈會反無任何
      留在路面之煞車痕跡？又被告駕駛大貨車滿載貨物，謂在
      煞車之後，仍會往上坡路段滑行二公尺，亦不合情理。鑑
      定證人葉名山於原審法院審理時，所證上開跡痕係被告所
      駕駛貨車在上坡路段，因與告訴人所騎乘之機車發生碰撞
      ，其貨車之左後輪因煞車之後，車輛又往下滑所留，上開
      鑑定意見並未違背情理，公訴人及告訴代理人主張上開跡
      痕係被告所駕駛貨車之前輪煞車所留，為本院所不採認。
      至於現場目擊證人游明華於原審法院審理時證稱被告之車
      輛與被害人之機車撞擊後，尚有向前行駛二、三公尺乙節
      ，原審判決已敘明此部分係上開證人依憑感覺所為之證詞
      ，因未必精確故不予採認之理由。本案鑑定證人葉名山於
      原審法院審理時，並又證述依據機車物品散落位置輔助判
      定撞擊位置之情形。本案公訴人及告訴代理人就此部分對
      逢甲大學車輛行車事故鑑定研究中心之鑑定意見所為之指
      摘，亦為本院所不採信。另上開煞車痕跡既屬被告所駕駛
      貨車之左後輪所留，該肇事路段又為彎道，則縱使被告所
      駕駛大貨車與告訴人所騎乘之機車在碰撞之後，仍有往前
      行駛短暫距離再為煞車，亦無從因此判定被告所駕駛大貨
      車之前輪在當時有超越雙黃線。
（四）此外，證人呂新鳴於原審法院審理時證稱其當時坐在被告
      之車上，在車禍發生地點之前二十至三十公尺就有看到告
      訴人部分，上開距離亦屬證人依憑感覺所為之證詞。縱有
      此事，當時被告遵行車道慢速行駛，既無法閃避告訴人所
      騎乘之機車，亦難認定有何過失。公訴人指訴被告因未注
      意車前狀況而撞擊被告，與事實有悖。又證人游明華雖在
      原審法院證稱車禍發生之前，被告所駕駛之貨車尚在行駛
      當中，但逢甲大學車輛行車事故鑑定研究中心之鑑定意見
      亦以被告所駕駛貨車之時速為二十公里為模擬標準，上開
      時速於汽車已屬可隨實煞停之狀態，尚難依據證人游明華
      之上開證詞，即認定逢甲大學車輛行車事故鑑定研究中心
      之鑑定意見為不可採信。又證人呂新鳴在原審法院證述其
      在二、三十公尺就看見告訴人之機車，而在此之前被告已
      閃避了三輛機車部分，並不能導致告訴代理人所主張「閃
      避三輛機車至撞到告訴人那麼遠的距離，仍有後車輪壓在
      告訴人之車道上，則被告一直行駛在告訴人之車道上應無
      疑義」之結論；另告訴人所騎乘之機車於肇事前雖要右彎
      ，但上開鑑定報告係依據模擬結果，鑑認告訴人所騎乘之
      機車在撞擊前，因煞車而向左傾倒滑行，並非告訴代理人
      所稱之左閃；鑑定人認定之刮地痕成因亦據鑑定證人葉名
      山於原審法院審理時證述明確，並有模擬光碟在卷可據，
      且經原審法院敘明採為判決證據之理由。本案公訴人及告
      訴代理人就上開部分對逢甲大學車輛行車事故鑑定研究中
      心之鑑定意見所為之指摘，均為本院所不採認。
五、綜上所述，本案並無積極之證據足以證明被告對本件車禍之
    發生，有應注意能注意而不注意之過失情事，自難令負業務
    過失傷害之罪責。原審判決以被告之犯罪既屬不能證明，乃
    依據刑事訴訟法第三百零一條第一項前段之規定，為被告無
    罪之判決，核無不合。公訴人以上開情詞提起上訴，指摘原
    審判決被告無罪不當，其上訴核無理由，應予駁回。
六、據上論斷，應依刑事訴訟法第三百七十三條、第三百六十八
    條，判決如主文。
本案經檢察官甲○○到庭執行職務。
中    華    民    國    95    年    12    月    13    日
              刑事第三庭  審判長法  官  王  增  瑜
                                法  官  胡  忠  文
                                法  官  廖  柏  基
上列正本證明與原本無異。
不得上訴。
                                書記官  王  麗  英
中    華    民    國    95    年    12    月    13    日
                                                      Ｒ


司法院資訊處製作；財團法人民間司法改革基金會備份。
